臺灣苗栗地方法院民事判決
                                       110年度訴字第24號
原      告  劉柏銘  

訴訟代理人  張智宏律師
        人  黃建誠律師
被      告  游文添  
訴訟代理人  徐明珠律師
            邢建緯律師
被      告  李美慧  
上列當事人間請求確認抵押債權不存在等事件，本院於民國111
年4月27日言詞辯論終結，判決如下：
    主      文
一、確認被告游文添對原告所有如附表編號1所示之不動產，其
    普通抵押權，於超過新臺幣113萬4,350元本金及所生超過週
    年利率16％之違約金債權以外之擔保債權均不存在。
二、被告游文添應就前項所示超過部分之抵押權登記予以塗銷。
三、被告游文添不得執本院109年度司執字第129號裁定就第1項
    所示超過部分為執行名義，對原告名下財產為強制執行。
四、確認被告李美慧對原告所有如附表編號2所示之不動產，其
    普通抵押權，於超過新臺幣22萬6,870元本金及所生超過週
    年利率16％之違約金債權以外之擔保債權均不存在。
五、被告李美慧應就前項所示超過部分之抵押權登記予以塗銷。
六、原告其餘之訴駁回。
七、訴訟費用由被告游文添負擔37％，被告李美慧負擔7％，餘由
    原告負擔。
    事實及理由
貳、實體事項
一、原告主張：原告為坐落苗栗縣○○鄉○○○段000○000地號土地及
    同段846建號建物（合稱系爭不動產）之所有人，系爭不動
    產以被告為權利人，分別設定附表編號1、2所示之普通抵押
    權（下合稱系爭抵押權），用以擔保被告對原告及訴外人吳
    瑞英合計新臺幣（下同）300萬元借款債權。惟經被告扣除
    約定利息及相關費用後，實際僅交付268萬1,220元，又原告
    已清償其中132萬元借款，被告負有塗銷系爭抵押權之義務
    ，惟被告卻聲請拍賣系爭不動產，經本院109年度司拍字第1
    29號裁定准許（下稱第129號裁定），致原告財產受有遭強
    制執行侵害之危險。爰依民事訴訟法第247條第1項、民法第
    767條第1項，提起本件訴訟等語，並聲明：㈠確認被告游文
    添對原告所有系爭不動產如附表編號1所示之普通抵押權所
    擔保之債權不存在；被告游文添應將該抵押權登記予以塗銷
    ；㈡確認被告李美慧對原告所有系爭不動產如附表編號2所示
    之普通抵押權所擔保之債權不存在；被告李美慧應將該抵押
    權登記予以塗銷；㈢被告游文添不得執第129號裁定對原告名
    下財產為強制執行。（見本院卷第13頁）。
二、被告部分：
　㈠游文添：被告游文添、李美慧分以200萬元、100萬元之本金
    借予原告與吳瑞英，因其等均僅清償利息，迄今並未清償本
    金，被告依約對其等尚有約定利息、遲延利息、違約金等債
    權，是系爭抵押權及所擔保之債權均仍存在，被告游文添以
    第129號裁定聲請強制執行，核屬有據等語，資為抗辯。並
    聲明：原告之訴駁回。（見本院卷第103頁）。
  ㈡李美慧：我們與原告素不相識，借款本金300萬元，口頭約定
    利息是2％、3個月，如果沒有如期償還就會要收違約金，因
    為違約金比利息高，如果有事先講沒辦法如期償還，我們就
    利息照扣，不收違約金；因為已先收取約定利息，故未在借
    據記載約定利息；原告都只有還利息，尚未還本金；被告游
    文添如果有收到原告的錢都會拿1萬元給我，大約有10次等
    語。
三、不爭執事項：
  ㈠原告與吳瑞英於民國106年1月6日共同向被告游文添借款150
    萬元、向被告李美慧借款50萬元及向訴外人林展震（原名林
    正寧）借款100萬元，合計借款300萬元（下稱系爭借款），
    約定借款期間自106年1月6日起至同年4月5日止。
  ㈡原告為擔保上開300萬元借款，於106年1月6日提供名下系爭
    不動產，以被告游文添、被告李美慧及林展震為共同抵押權
    人，設定擔保金額為300萬元之系爭抵押權，並於106年1月9
    日完成登記。
  ㈢系爭抵押權登記設定契約書記載：(18)擔保債權總金額：新
    臺幣300萬元整；「(19)擔保債權種類及範圍：擔保債務人
    對抵押權人於106年1月6日之借款所發生之債務」；(21)債
    務清償日期：民國106年3月5日；「(22)利息：無」；「(23
    )遲延利息：無」；(24)違約金：每百元日息壹角計算違約
    金（下稱按日計付違約金）；(25)其他擔保範圍約定：債務
    不履行之賠償60萬元整（下稱債務不履行賠償金60萬元）；
    「(29)債務額比例：游文添6分之3、李美慧6分之1、林正寧
    6分之2」等內容。
　㈣原告與吳瑞英於106年1月6日簽立被證1第1頁所示之借據，其
    上記載：立借款人吳瑞英、劉柏銘茲向債權人游文添借款15
    0萬元整；「條件：1.利息：無；2.遲延利息：無；3.違約
    金：每百元日息1角（同上開按日計付違約金）；4.債務不
    履行之賠償金新台幣30萬元整（下稱債務不履行賠償金30萬
    元，與上開債務不履行賠償金60萬元合稱債務不履行賠償金
    ）；5.借款期間自106年1月6日起至106年4月5日」等內容。
  ㈤原告與吳瑞英於106年1月6日簽立被證1第2頁所示之借據，其
    上記載：立借款人吳瑞英、劉柏銘茲向債權人林正寧借款10
    0萬元整；「條件：1.利息：無；2.遲延利息：無；3.違約
    金：每百元日息1角；4.債務不履行之賠償金新台幣20萬元
    整；5.借款期間自106年1月6日起至106年4月5日」等內容。
  ㈥被告游文添於106年1月10日匯款268萬1,220元至原告名下公
    館鄉農會帳戶（00000000000000號），用以交付㈠所示借款
    。
  ㈦林展震將上開100萬元借款債權讓與被告游文添，並於108年3
    月14日將上開抵押權（即6分之2）移轉登記予被告游文添，
    且被告游文添已將債權讓與之事實通知原告。
  ㈧訴外人柯詠鈞自106年4月起至108年1月間，共計匯款72萬元
    至被告游文添名下合作金庫帳戶（0000000000000號）。
  ㈨被告游文添前以原告未清償系爭借款為由，聲請拍賣原告所
    有之系爭不動產，經第129號裁定准許拍賣。
四、本院得心證之理由：
  ㈠按當事人主張有利於己之事實者，就其事實有舉證之責任。
    民事訴訟法第277條前段定有明文。主張法律關係存在之當
    事人，僅須就該法律關係發生所須具備之特別要件，負舉證
    之責任，至於他造主張有利於己之事實，則應由他造舉證證
    明（最高法院48年台上字第887號判例意旨）。
　㈡被告就系爭借款自106年4月5日起，僅得請求按日計付違約金
    ，不得請求約定利息、債務不履行之賠償金及遲延利息：
  1.按日計付違約金部分（即每百元日息1角計算違約金）：
　⑴原告及吳瑞英預先與被告約定於其等未依約還款時應按日計
    付違約金，並經明載如不爭執事項㈢至㈤所示，本於私法自治
    及契約自由之精神，自應拘束兩造。
　⑵本件違約金為損害賠償總額預定違約金：
　①按當事人得約定債務人於債務不履行時，應支付違約金；違
    約金，除當事人另有訂定外，視為因不履行而生損害之賠償
    總額；其約定如債務人不於適當時期或不依適當方法履行債
    務時，即須支付違約金者，債權人除得請求履行債務外，違
    約金視為因不於適當時期或不依適當方法履行債務所生損害
    之賠償總額。民法第250條定有明文。又按，違約金得區分
    為損害賠償預定性質違約金及懲罰性違約金，前者乃將債務
    不履行債務人應賠償之數額予以約定，亦即一旦有債務不履
    行情事發生，債權人即不待舉證證明其所受損害係因債務不
    履行所致及損害額之多寡，均得按約定違約金請求債務人支
    付。後者之違約金係以強制債務之履行為目的，確保債權效
    力所定之強制罰，故如債務人未依債之關係所定之債務履行
    時，債權人無論損害有無，皆得請求，且如有損害時，除懲
    罰性違約金，更得請求其他損害賠償（最高法院108年度台
    上字第568號判決意旨）。本件兩造就違約金性質既有爭執
    ，即應先定性。
　②依不爭執事項㈢至㈤所示，兩造既已於違約金項目下明文約定
    計算方式，復未另外約定為懲罰性違約金，依民法第250條
    規定，應認係損害賠償總額預定違約金。
　2.約定利息部分：
　⑴按借貸關係已因期間屆滿而消滅，而債務人復有履行遲延之
    情形時，債權人僅得請求給付遲延利息，不得更依原有契約
    請求支付約定利息（最高法院62年台上字第1394號判例意旨
    ）。
　⑵依不爭執事項㈠所示，本件借款期間係自106年1月6日起至同
    年4月5日止；證人即承辦地政士張寶月並證稱當時僅約定要
    借3個月（見本院卷第196頁），此亦為被告李美慧所自陳：
    利息本來有口頭約定3個月，因為已經先收了，沒有在借據
    上記載等語（見本院卷第143頁），核其等陳述亦與系爭抵
    押權設定契約書及借據之記載相符（見不爭執事項㈢至㈤），
    足見本件借貸關係應於106年4月5日因期限屆滿而消滅，則
    原告與吳瑞英屆期雖未還款，然依上開說明，被告不得再請
    求約定利息。
　3.債務不履行賠償金部分債權及遲延利息債權均不存在：
　⑴按違約金，有屬於懲罰之性質者，有屬於損害賠償約定之性
    質者，違約金如為懲罰之性質，於債務人履行遲延時，債權
    人除請求違約金外，固得依民法第233條規定，請求給付遲
    延利息及賠償其他之損害，如為損害賠償約定之性質，則應
    視為就因遲延所生之損害，業已依契約預定其賠償，不得更
    請求遲延利息賠償損害（最高法院62年台上字第1394號判例
    意旨）。
　⑵依不爭執事項㈢至㈤所示，因兩造與吳瑞英業已約定前開按日
    計付違約金，則依上開說明，被告自不得請求原告支付債務
    不履行賠償金及遲延利息。
　㈢系爭抵押權僅擔保被告對原告之借款本金及按日計付違約金
    ：
　1.被告僅能舉證交付借款本金為268萬6,220元：
　⑴按稱消費借貸者，於當事人間必本於借貸之意思合致，而有
    移轉金錢或其他代替物之所有權於他方之行為，始得當之。
    是以消費借貸，因交付金錢之原因多端，除有金錢之交付外
    ，尚須本於借貸之意思而為交付，方克成立。倘當事人主張
    與他方有消費借貸關係存在者，自應就該借貸意思互相表示
    合致及借款業已交付之事實，均負舉證責任。再按一般抵押
    權成立上之從屬性，僅關乎該抵押權之效力，且當事人為借
    款債務設定一般抵押時，先為設定登記，再交付金錢之情形
    ，所在多有，自不得因已為設定登記，即反推已交付金錢或
    指已交付金錢為常態事實。故抵押人主張借款債權未發生，
    而抵押權人予以否認者，仍應由抵押權人負舉證責任（最高
    法院110年度台上字第396號、103年度台上字第393號裁判意
    旨）。
　⑵被告雖已提出借據，其上記載與系爭抵押權設定契約書上所
    載之借款條件為擔保債權總金額為300萬元等語相符，而舉
    證兩造間存有借貸契約存在。然按債權人除前條限定之利息
    外，不得以折扣或其他方法，巧取利益；利息不得滾入原本
    再生利息。民法第206條、第207條第1項前段定有明文。再
    按金錢消費借貸契約，係屬要物契約，貸與人如自貸與金額
    中預扣利息，該部分既未實際交付借用人，自不能成立消費
    借貸契約，其貸與之本金應以利息預扣後實際交付借用人之
    金額為準（最高法院106年度台上字第972號判決意旨）。
  ⑶本件依不爭執事項㈥所示，被告僅交付268萬1,220元，復依前
    開證人王寶月證稱：我們會先扣掉利息及代書費以後再給錢
    ，3個月利息18萬元，規費大概3,000元，還有代書費用約1
    萬2,000元等語（見本院卷第196頁）。可見預扣利息18萬元
    部分並未實際交付，依前揭民法規定及最高法院判決意旨，
    自不能成立消費借貸契約，則被告貸予原告之本金，應以利
    息預扣後實際交付之上開金額268萬1,220元為準。
  2.本件違約金應酌減至週年利率16％：
　⑴按約定之違約金額過高者，法院得減至相當之數額。民法第2
    52條定有明文。次按當事人約定之違約金是否過高，須依一
    般客觀事實，社會經濟狀況，當事人所受損害情形及債務人
    如能依約履行時，債權人可享受之一切利益為衡量標準，而
    債務人已為一部履行者，亦得比照債權人所受利益減少其數
    額，倘違約金係屬損害賠償總額預定之性質者，尤應衡酌債
    權人實際上所受之積極損害及消極損害，以決定其約定之違
    約金是否過高（前開最高法院108年度台上字第568號判決意
    旨）。
　⑵本件違約金約定之計算，因每百元日息1角等同週年利率36.5
    ％（計算式：0.1元÷100元×365日），參以被告李美慧陳述：
    因為違約金比利息高，如果有事先講沒辦法如期償還，我們
    就利息照扣，不收違約金等語（見本院卷第143頁），可見
    被告有以本件違約金約定取代利息收入之性質。然按民法第
    205條立法限制最高利率，明定債權人對於超過該條所定週
    年利率部分之利息無請求權，第206條更明定債權人除前條
    限定之利息外，不得以折扣或其他方法，巧取利益，則當事
    人將借貸關係所得獲取之對價即利息，改以其他形式為約定
    而超過上開限制，使之成為有請求權，無異助長脫法行為，
    難以貫徹該2條「防止重利盤剝，保護經濟弱者」、「避免
    擾亂社會經濟及破壞善良風俗」之立法目的，自非法之所許
    。本件上開違約金計算方式明顯已逾修正前民法第205條規
    定週年利率20％；修正後則為民法第205條規定週年利率16％
    之最高上限，已有違上開民法第206條規定意旨。
　⑶本院審酌被告為民間借款金主，其因借用人遲延還款所受損
    害，通常係不能及時利用該款項轉借他人或轉作投資之利息
    或收益損失，雖一般民間借款利率約定之常態高於法定最高
    利率，然仍應受法定最高利率之限制；而上開違約金之計算
    方式，雖已高於現今金融市場利率水準，然仍可作為衡量原
    告如期清償借款時，被告依約可得享受之一切利益之依據；
    參以原告未償還借款期間迄至言詞辯論期日止已逾3年，惟
    亦已提供系爭不動產供被告設定系爭抵押權作為擔保，可降
    低被告未能及時受償之損害，及一般社會經濟狀況等一切情
    事，認為本件違約金應酌減至16％計算，始為公允、適當。
  ㈣原告已清償132萬元本金，剩餘136萬1,220元及所生週年利率
    16％違約金債權均未清償：
　1.按清償人所提出之給付，應先抵充費用，次充利息，次充原
    本。民法第323條前段定有明文。至於違約金之性質則與利
    息不同，民法既無違約金儘先抵充之規定，其抵充之順序，
    應在原本之後（最高法院80年度台上字第390號裁判意旨）
    。
　2.依不爭執事項㈧所示，柯詠鈞已給付被告游文添共72萬元；
    另被告游文添亦有收受慧量公司給付共60萬元（見本院卷第
    135、413至415、421至423頁），合計被告游文添已受領132
    萬元乙節，為被告所不爭執（見本院卷第510頁）。上開132
    萬元，依上開規定，即用以清償268萬1,220元本金，則被告
    就本金部分，尚有136萬元1,220元未清償；又其中每6萬元
    其中之1萬元，被告游文添會交予被告李美慧收受等節，為
    被告所不爭執（見本院卷第105至106頁），堪認被告亦係按
    債權比例即250萬元（被告游文添）：50萬元（被告李美慧
    ）受償。循此計算被告游文添尚未受償部分為113萬4,350元
    （計算式：1,361,220*5/6=1,134,350）；被告李美慧部分
    為22萬6,870元（計算式：1,361,220*1/6=226,870）。
　3.至違約金部分：因上開抵押權設定契約書及借據均未載明按
    月清償日期，堪認並未特定，是原告、吳瑞英至遲得於當月
    末日前給付，於當月期限屆滿即次月1日起始負遲延責任。
    而本件末次清償日為108年1月24日（見本院卷第135頁），
    是原告、吳瑞英應自108年3月1日起方負遲延責任，並以上
    開未清償之113萬4,350元、22萬6,870元，分別以週年利率1
    6％計付違約金予被告游文添、李美慧，附此說明。
　㈤原告請求確認系爭抵押權所擔保之借款本金、約定利息、遲
    延利息、違約金及債務不履行賠償等債權均不存在，並請求
    被告塗銷系爭抵押權登記，且被告游文添不得執系爭裁定聲
    請執行，有無理由？
  1.按抵押權所擔保者為原債權、利息、遲延利息、違約金及實
    行抵押權之費用，但契約另有約定者，不在此限。民法第86
    1條定有明文。次按所有權人對於妨害其所有權者，得請求
    除去之。民法第767條第1項中段定有明文。又抵押權所擔保
    債權如有一部不存在（如「設定當時」之設定金額高於實際
    債權額，或於「設定之後」清償部分債權）之情形，抵押權
    之效力亦當然減縮至該餘存債權之範圍為限，則抵押人請求
    就該部分為抵押權塗銷設定登記，自非法所不許，無違抵押
    權不可分性原則（即以「抵押物之全部」擔保「債權之全部
    」）。
　2.本件借款金額268萬1,220元，已如前述，且在系爭抵押權本
    金範圍內，又本件違約金項目亦經登載於抵押權設定契約書
    （見不爭執事項㈢所示），均為系爭抵押權擔保效力所及。
    復依五㈣所述，本件被告游文添尚有113萬4,350元；被告李
    美慧尚有22萬6,870元債權，及所生週年利率16％違約金均尚
    未清償，從而，原告請求確認超過部分之抵押權登記不存在
    ，並據此請求被告分別塗銷超過部分外之抵押權登記，為有
    理由；逾此範圍之請求，則屬無據。
　3.按抵押權人，於債權已屆清償期，而未受清償者，得聲請法
    院，拍賣抵押物，就其賣得價金而受清償。民法第873條亦
    有明定。又聲請拍賣抵押物，原屬非訟事件，准許與否之裁
    定，既無確定實體法上法律關係存否之性質，要於債權及抵
    押權之存否，並無既判力，故祇須其抵押權已經依法登記且
    債權已屆清償期而未受清償，法院即應為准許拍賣之裁定（
    最高法院88年度台上字第1250號判決要旨）。系爭抵押權既
    經依法登記，且擔保之上開債權已屆清償期而未受清償，均
    已如前述，是被告游文添執第129號拍賣抵押物裁定為執行
    名義，聲請拍賣原告所有之系爭不動產受償，自屬合法，惟
    其執行名義超過113萬4,350元本金及超過週年利率16％違約
    金債權部分，不得執行。是原告請求被告游文添不得執第12
    9號裁定就上述超過部分對其名下財產強制執行，為有理由
    ；逾此範圍之請求，則屬無據。
六、綜上，原告請求確認附表編號1抵押權所示超過113萬4,350
    元本金；附表編號2抵押權所示超過22萬6,870元本金部分，
    及超過週年利率16％違約金債權以外之擔保債權部分均不存
    在，並請求被告分別塗銷上開超過部分之系爭抵押權登記，
    暨請求被告游文添不得執第129號裁定就超過113萬4,350元
    本金及超過週年利率16％違約金債權部分對其名下財產為強
    制執行等節，為有理由，應予准許；逾此範圍之請求，則屬
    無據，自應駁回。
七、本件事證已臻明確，兩造其餘攻擊防禦方法及所提證據經審
    酌後，認於判決結果不生影響，爰不另逐一論駁。
八、訴訟費用負擔之依據：民事訴訟法第79條。
中　　華　　民　　國　 111　　年　　5 　　月　　25　　日
                  民事第二庭  審判長法  官  曾明玉
                                    法　官  賴映岑
                                    法　官　顏碩瑋
以上正本係照原本作成。
如對本判決上訴，須於判決送達後20日內向本院提出上訴狀（須
附繕本）。如委任律師提起上訴者，應一併繳納上訴審裁判費。
中　　華　　民　　國　　111 　年　　5 　　月　　25　　日
                                    書記官   蔡芬芬
附表1：
設定標的 抵 押 權 設 定 明 細 苗栗縣公館鄉鶴子岡段193地號土地  權利種類：普通抵押權 收件年期：民國108年 字號：苗地資字第015450號 登記日期：民國108年3月25日 登記原因：讓與 權利人：游文添 債權額比例：6分之5 擔保債權總金額：300萬元正 擔保債權種類及範圍：擔保債務人對抵押權人於民國106年1月6日之借款所發生之債務 清償日期：民國106年3月5日 利息（率）：無 遲延利息（率）：無 違約金：每百元日息壹角計算違約金 其他擔保範圍約定：債務不履行之賠償金60萬元整 債務人及債務額比例：劉柏銘，債務額比例全部、吳瑞英，債務額比例全部 設定權利範圍：全部1分之1 設定義務人：吳瑞英、劉柏銘 苗栗縣公館鄉鶴子岡段633地號土地   苗栗縣公館鄉鶴子岡段846建號建物   
附表2：
設定標的 抵 押 權 設 定 明 細 苗栗縣公館鄉鶴子岡段193地號土地  權利種類：普通抵押權 收件年期：民國106年 字號：苗地資字第001580號 登記日期：民國106年1月9日 登記原因：設定 權利人：李美慧 債權額比例：6分之1 擔保債權總金額：300萬元正 擔保債權種類及範圍：擔保債務人對抵押權人於民國106年1月6日之借款所發生之債務 清償日期：民國106年3月5日 利息（率）：無 遲延利息（率）：無 違約金：每百元日息壹角計算違約金 其他擔保範圍約定：債務不履行之賠償金60萬元整 債務人及債務額比例：劉柏銘，債務額比例全部、吳瑞英，債務額比例全部 設定權利範圍：全部1分之1 設定義務人：吳瑞英、劉柏銘 苗栗縣公館鄉鶴子岡段633地號土地   苗栗縣公館鄉鶴子岡段846建號建物